臺灣高等法院花蓮分院刑事判決　　　96年度上更(一)字第59號
上　訴　人
即　被　告　甲○○
選任辯護人　林國泰律師
上列上訴人因貪污案件，不服臺灣花蓮地方法院94年度訴字第10
8號中華民國95年8月29日第一審判決（起訴案號：臺灣花蓮地方
法院檢察署90年度偵字第3043號），提起上訴，經最高法院發回
更審，本院判決如下：
    主  文
原判決關於甲○○部分撤銷。
甲○○行使明知公務員為不實之事項，而登載於職務上所掌之公
文書，足生損害於公眾，處有期徒刑壹年貳月，減為有期徒刑柒
月，緩刑貳年。
    事  實
一、甲○○於民國（下同）87年間擔任花蓮縣瑞穗鄉公所建設課
    技士，為依法令執行職務之公務員，並負責主辦花蓮縣瑞穗
    鄉聯絡鶴岡橋至瑞良村之二號道路興建工程行政審查等相關
    事宜。87年5月間，於該工程已施作350公尺左右時，甲○○
    經由實際施工業者朱火田（業經原審判決無罪確定）之告知
    ，得知該工程施工路線自起點起算約800公尺處設有水利界
    樁，為水利法線內之行水區域，無法施工，並明知未與臺灣
    省水利署第九河川局（以下簡稱第九河川局）等相關單位進
    行會勘，以確認侵入行水區之範圍，竟於87年6月2日，在該
    鄉建設課辦公室，於所執掌之簽呈公文書中為不實之記載：
    「為本所辦理二號道路0k十600至0k十1,250段，『經與省水
    利局會勘』，計列預定興建位置在河川法線之內，以現有水
    利法不得興建，擬就施設部分按圖施工，無法施設部分，就
    地決算扣除，並文函承包商限期完工報所，及到縣府備查。
    」等語，並轉呈當時甫任職之瑞穗鄉長賴義家報告而行使，
    賴義家始查知該工程施工前並未妥慎測界並照會相關職責單
    位，乃批示下令併同施工中之疑慮報請花蓮縣政府核示，嗣
    工程輾轉協商處理後，賴義家方同意就二號道路600公尺以
    下之預定施作路線辦理變更設計，並以鄉公所名義，函請花
    蓮縣政府同意變更設計決算，足以生損害於瑞穗鄉○○○○
    道路施作狀況及公文書之正確性。
二、案經法務部調查局花蓮調查站（以下簡稱調查站）移送臺灣
    花蓮地方法院檢察署檢察官偵查起訴。
    理  由
壹、有罪部分
一、被告未與第九河川局等相關單位會勘，卻於87年6月2日簽文
    中記載：「為本所辦理二號道路0k十600至0k十1,250段，『
    經與省水利局會勘』…」等語，業經被告甲○○於調查局、
    偵查中、本院審理時坦承不諱（調查站卷第70頁、偵查卷第
    49頁反面、本院更(一)卷第59號卷第52頁），而經濟部水利署
    第九河川局於87年5月至6月2日前並未派遣相關人員與瑞穗
    鄉公所人員就二號道路進行會勘一情，亦有經濟部水利署第
    九河川局95年3月6日水九管字第09550008700號函（原審卷
    第132頁）1份及87年6月2日簽文（調查卷第74頁）在卷可稽
    。又二號道路自390公尺以下路段全部位於行水區乙節，業
    經證人即經濟部水利署第九河川局工程員毛雲宣於調查站中
    證述明確（調查站卷第43頁，被告於審理時對毛雲宣在調查
    局之證言，並無意見，其證言有證據能力），該工程若經水
    利局人員到場會勘，當能發現上開情事，被告甲○○之簽呈
    即不會記載自600公尺以下侵入水利線，瑞穗鄉鄉長賴義家
    亦能據此實際之情況判斷二號道路於390公尺以下是否不再
    續行施作或變更施作路線。惟因被告甲○○為上開不實之記
    載，致賴義家因而不能為正確之判斷，其已生損害於瑞穗鄉
    ○○○道路施工之正確性，被告犯行堪以認定。
二、刑法修正後之適用：
（一）被告行為後，刑法業於95年7月1日施行（下稱新刑法），
      對於公務員之定義，修正前刑法第10條第2項規定：稱公
      務員者，謂依法令從事於公務之人員。新刑法則修正為：
      一、依法令服務於國家、地方自治團體所屬機關而具法定
      職務權限，以及其他依法令從事於公共事務，而具法定職
      務權限者；二、受國家、地方自治團體所屬機關依法委託
      ，從事與委託機關權限有關之公共事務。不論依新舊法之
      規定，被告甲○○均為刑法所規定之公務員，故新修正之
      刑法規定並未較有利於被告甲○○。
（二）修正前刑法第55條後段規定：「犯一罪而其方法或結果之
      行為犯他罪名者，從一重處斷。」，第56條規定：「連續
      數行為而犯同一之罪名者，以一罪論，但得加重其刑至2
      分之1。」，新刑法則刪除上開牽連犯、連續犯之規定，
      苟公訴人起訴認被告係具犯牽連犯及連續犯關係之2罪，
      經法院審理後認定其中一罪應不成立時，就此部分，依修
      正前之刑法牽連犯規定，應不另為無罪之諭知，但依新刑
      法規定則數罪併罰關係，則應為無罪之諭知，故新刑法並
      無較有利被告。
（三）綜上，本案應適用被告甲○○行為時即修正前刑法之規定
      。
三、核被告甲○○所為，係犯刑法第216條、第213條行使公務員
    登載不實於職務上所掌公文書罪。被告甲○○所為公務員登
    載不實於職務上所掌公文書之低度行為，為行使之高度行為
    所吸收，不另論罪。爰審酌被告甲○○並無前科紀錄，有臺
    灣高等法院被告前案紀錄表1份在卷可查，其犯罪之動機、
    手段、方法、對國家公共工程之良窳影響，及犯後態度等一
    切情狀，量處有期徒刑1年2月。扣案之郵局快遞郵件收據、
    國內快捷郵件、87年度總分類帳冊、87年承隆砂石行日記帳
    、87年日記帳、87年會計憑證、日記帳本、總分類帳、瑞穗
    鄉○○○號道路工程卷各1份，均非被告甲○○所有，亦無
    證據證明係供被告甲○○犯本案所用之物，爰不予宣告沒收
    。又被告所犯上開之罪，其犯罪時間在96年4月24日以前，
    合於中華民國96年罪犯減刑條例（下稱減刑條例）第2條1項
    第3款之減刑要件，爰減刑如主文所示。被告未曾因故意受
    有期徒刑以上刑之宣告，因相信業者之言便宜行事，致罹刑
    典，惡意尚非重大，經此刑之宣告後，應知警惕而無再犯之
    虞，本院因認暫不執行其刑為當，予以宣告緩刑2年，用啟
    自新。原審予以論科，固非無見，惟未及依減刑條例減刑，
    被告上訴辯稱無犯罪故意雖無理由，惟原審判決既有可議，
    自應撤銷改判。
貳、不另為無罪判決諭知部分
一、公訴意旨另以：
（一）被告甲○○於87年3月間，負責主辦鶴岡橋至瑞良村（全
      長約3公里）之二號道路工程，明知該二號道路，設計規
      劃總長度僅有1,250公尺，其長度不足，並無法作為連絡
      鶴岡橋至瑞良村之用，且該道路是否能順利直通鶴岡橋面
      ，及該道路亦可能侵入河川水道，將來縱令強行施作後，
      能否依法「長存」，在在均有疑義下，竟基於圖利得標廠
      商之故意，執意於87年2月6日，進行招標，並由承隆公司
      得以新台幣(下同)13,480,000元得標施作。
（二）被告甲○○與該工程監工人員吳國昌（已於93年5月2日死
      亡），明知該工程之「天然卵石級配」須由承包商朱火田
      自購填入，惟朱火田意圖為自己不法所有，盜取富源溪中
      之砂石，充為該道路工程施工之級配，被告甲○○明知此
      事，仍於87年12月24日間同意驗收通過，使朱火田因此詐
      取530,778.88元之不法施工利益而為圖利之行為。
（三）被告甲○○對於該二號道路規劃時，事前並未進行詳細之
      地籍調查，嗣經濟部水利署第9河川局獲報上開道路工程
      疑係侵入河川水道，乃於87年9月24日、11月26日發函花
      蓮縣瑞穗鄉鄉公所，要求該鄉○○○○道路座落位置並套
      繪地籍圖，以明責任歸屬。被告甲○○已明知上開工程已
      移位於行水區內，仍執意由朱火田預估長度，繼續施作，
      而不就當時已實際施作現狀，申請變更設計。且當時被告
      朱火田僅就該工程施作約「350公尺」長，惟被告甲○○
      仍基於使朱火田圖得不法利益之犯意，授意朱火田出具不
      實申請書（該申請書以得標廠商承隆營造股份有限公司之
      名義為之），主張因該工程業已施作完成約「610公尺」
      ，至610公尺以下至1,250公尺部分，需辦理變更設計為由
      ，向該鄉公所申請停工。被告甲○○亦未與相關單位會勘
      ，即於87年6月2日，在該鄉建設課中簽立簽呈即所掌公文
      書中，配合為不實登載：「…二號道路0k十600至0k十
      1,250段，經與省水利局會勘，計列預定興建為置在河川
      法線之內，以現有水利法不得興建，擬就施設部分按圖施
      工，無法施設部分，就地決算扣除…」等語，並向上級呈
      報而行使，當時新任瑞穗鄉長賴義家閱後發覺有異，乃於
      該簽呈上批示：為何測設未審慎，又不會各單位知照等語
      而提出質疑，惟被告甲○○仍向賴義家表示該工程在600
      公尺以下，辦理變更設計，就不會在河川線內，賴義家才
      同意辦理變更設計，並以鄉公所名義，函請花蓮縣政府同
      意變更設計決算，使朱火田因此就該工程之「350公尺至
      610公尺」處之施作，無異獲得合法決算之「保護」，而
      得領獲工程款約6,210,000元之不法利益。嗣該道路因不
      耐河水長期沖刷，該道路中段處於89年間陸續發生損壞。
      嗣於90年4月間，經濟部水利處第9河川局決定發包施作富
      源溪瑞美堤防工程，將該道路位於行水區即該工程起點算
      起約第370公尺以下之路段，以位於堤防區內為由加以挖
      除，而該二號道路亦因安全考量之限制，亦無法直接連通
      鶴岡橋橋面，該路形同首尾無存，僅剩約370公尺之「殘
      路」，不僅無法達成當初設計之輸運目的，亦嚴重浪費公
      帑。因認被告甲○○涉上述行為，均係觸犯貪污治罪條例
      第6條第1項第4款之圖利罪嫌云云。
二、按犯罪事實應依證據認定之，無證據不得認定犯罪事實；又
    不能證明被告犯罪者，應諭知無罪之判決，刑事訴訟法第15
    4條第2項、第301條第1項分別定有明文。
（一）關於公訴意旨（一）部分：
  １、公訴人認被告甲○○涉犯此部分之圖利罪嫌，無非係以二
      號道路工程契約書、開標紀錄表、二號道路工程圖終點1,
      250公尺及驗收資料、被告甲○○於90年7月13日於調查站
      中之供述為其主要證據。訊據被告甲○○堅詞否認有何圖
      利之犯行，辯稱：伊主辦二號道路之興建均依鄉公所之決
      議而為，於興建當時並不知悉二號道路會有部分路段進入
      行水區○○於○號道路之發包興建均依法而為，並無圖利
      廠商之故意等語。
  ２、經查：
    (一)同案被告許榮盛（業經原審判決無罪確定）於86年間擔任
      瑞穗鄉鄉長時，向臺灣省政府爭取180,000,000元經費，
      預定興建二至十號道路，每條道路興建費用為20,000,000
      元，其中二號道路預定接連鶴岡大橋與瑞良村泛舟碼頭，
      鄉公所初步估定二號道路興建費用為21,166,000元，於86
      年11月26日對道路設計公開招標，由東鋒工程顧問有限公
      司（以下簡稱東鋒公司）得標，並於87年1月間將二號道
      路預算書圖送花蓮縣政府審核後公告，經花蓮縣政府於87
      年1月12日同意辦理二號道路之發包程序，瑞穗鄉公所乃
      於87年1月14日公告二號道路工程招標，由承隆營造公司
      於87年2月6日以13,480,000元得標，有瑞穗鄉鄉民代表會
      86年10月24日瑞鄉代自第563號函、瑞穗鄉公所工程設計
      預算書、工程圖各1份、瑞穗鄉公所開標、比價、議價紀
      錄表2份、花蓮縣政府87年1月12日87府建土字第001940
      號函1份、更生日報公告1份、工程契約書1份附卷可憑，
      顯見二號道路之施作長度1,250公尺係受限於20,000,000
      元之施作經費，而二號道路會於同案被告許榮盛卸任前之
      87年2月6日進行招標，如前所述，係因先行程序之進行已
      達完備之程度，實難認為被告甲○○有趕在許榮盛卸任鄉
      長前發包系爭工程，有其他特別目的。況系爭工程之招標
      程序均依法定程序進行，已如前述，而被告甲○○對於參
      與招標及最後得標為何家公司，並無證據證明有決定權，
      又豈能預先計畫圖利得標廠商？
    (二)被告甲○○於90年7月13日調查站中供稱：「本案係由同
      案被告許榮盛和吳國昌進行施作路線及施作地點之勘查，
      並由同案被告許榮盛決定施作地點及路線，伊係由同案被
      告許榮盛及吳國昌所述知道施作地點及路線。」等語（調
      查站卷第48-49頁），惟與證人吳國昌於調查站證稱：「
      二號道路之路線係由被告甲○○告知伊，當時鄉公所已經
      決定路線，至於鄉公所如何決定路線，伊並不清楚；伊有
      到現場會勘過1至2次，均係由被告甲○○陪同在場。」等
      語（調查局卷第25頁、第58頁），及「系爭工程係交由東
      鋒公司進行設計測設，於設計測設當時並未發現系爭道路
      位於行水區之情事。」等語（調查站卷第60頁）相齟齬，
      尚難以被告甲○○前開供述即認為其於發包二號道路工程
      之前，即知悉二號道路於390公尺以下之預計興建路線，
      有侵入河川區情事存在。
    (三)本案二號道路之發包工程招標程序均係依法而為，已如前
      述，又二號道路施作工程由承隆公司得標，於87年3月6日
      開工，87年10月6日完工，同年12月24日驗收完成，有開
      工報告、瑞穗鄉公所初驗記錄、複驗記錄、營繕工程結算
      驗收證明書各1份附卷可憑，顯見承隆公司所領取之工程
      款，係承包工程之代價，難認為屬於不法利益。
  ３、綜上，依公訴人所舉之證據，尚不能認定被告甲○○就系
      爭工程於發包時即知悉侵入河川區仍執意發包，而有圖利
      犯行，此外，復查無其他證據證明被告甲○○有何圖利犯
      行，本應為無罪之判決，惟公訴人認被告甲○○此部分犯
      行與前開論罪部分有連續犯及牽連犯之裁判上一罪關係，
      爰不另為無罪之諭知。
（二）關於公訴意旨（二）部分
  １、公訴人認被告甲○○涉犯上開罪嫌，無非以被告甲○○於
      90年7月13日於調查站中之供述、證人吳俊彥於調查站及
      偵查中之證詞、證人吳國昌於調查站中之證詞，及瑞穗鄉
      公所就二號道路工程之決算明細表、工程施工說明書第8
      點承辦人購辦之材料規定各1份為其主要證據。訊據被告
      甲○○堅詞否認有何圖利犯行，辯稱：伊只有偶爾到施作
      工地去察看施作進度，並沒有看到被告朱火田自河川中盜
      採天然卵石，當初在調查站中係因詢問時間太長，調查站
      人員亦告知被告朱火田已坦承其盜採之行為，伊才會如此
      回答等語。
  ２、經查：
    (一)被告甲○○固於90年7月13日調查站詢問中供稱：伊有見
      到朱火田在富源溪內挖取砂石等語（調查站卷第55頁），
      然被告甲○○卻未明確供稱其見到朱火田挖取砂石之確切
      時間、地點及數量，且被告甲○○之前於90年6月29日於
      調查站詢問中一再供稱：伊不清楚工程所需之碎石及卵石
      級配自何處取得等語（調查站卷第14、17頁），另於原審
      審理時亦供稱：不知朱火田之天然卵石從何而來（原審卷
      第165頁），前後供述不一，已難認其前於調查站中之供
      述即屬真實。況且，朱火田於調查站中亦供稱：回填土不
      足之土方由伊自富源溪中挖取等語（調查站卷第3頁），
      可知縱被告甲○○確實見到朱火田於富源溪中挖取砂石，
      然朱火田當時挖取之砂石究係屬於用以為系爭工程所需之
      天然卵石級配或作為回填土之用途，亦不得而知，故尚難
      僅憑被告甲○○前開於調查中之供述，認為同案被告朱火
      田確有盜取天然卵石級配之犯行，進而認為被告甲○○知
      情而有圖利故意。
    (二)至公訴人所舉之證人吳俊彥於調查站及偵查中之證詞、證
      人吳國昌於調查站中之證詞，及瑞穗鄉○○○○號道路工
      程之決算明細表、工程施工說明書第8點承辦人購辦之材
      料規定各1份，僅能證明同案被告朱火田有施作二號道路
      工程，且以承隆營造公司之名義領取天然卵石級配之價款
      530,778.88元，尚不足據以認定被告甲○○有圖利犯行。
  ３、綜上，依公訴人提出之證據尚不能證明被告甲○○知悉同
      案被告朱火田盜取天然卵石之犯行。此外，復查無其他證
      據證明被告甲○○有何圖利之犯行，本應為無罪之諭知，
      惟公訴人認此部分之犯行與前開論罪部分有連續犯及牽連
      犯之裁判上一罪關係，爰不另為無罪之諭知。
（三）關於公訴意旨（三）部分
  １、公訴人認被告甲○○涉犯上開罪嫌無非係以被告甲○○於
      90年8月13日於調查站中之供述、被告甲○○於87年6月2
      日簽文及新任鄉長賴義家之批文、瑞穗鄉公所於87年6月1
      7日瑞鄉建創字第5362號函、承隆營造股份有限公司於87
      年6月20日提出之停工申請書、花蓮縣政府87年7月1日（8
      7）府建字第069892號函、90年7月6日會勘記錄、富源溪
      河川圖、河川圖籍、第九河川局於87年9月24日、同年11
      月26日函文、臺灣花蓮地方法院檢察署於92年10月1日勘
      驗筆錄、照片、交通部公路局第四區養護工程處玉里工務
      段94年1月11日工玉字第0940000108號函為其主要證據。
      訊據被告甲○○辯稱：當初同案被告朱火田主體工程有施
      作到610公尺，但細部工程並未施作完畢，所以伊認為當
      時施作進度僅達百分之38.986，因為伊到現場看到水利基
      樁位於800公尺附近，所以認為只要在610公尺以下辦理變
      更設計就可以，因此建議鄉長賴義家辦理變更設計，並沒
      有要圖利同案被告朱火田之犯意等語。
  ２、經查：
    (一)承隆公司於87年6月9日以其施作二號道路工程已達百分之
      65為由，向瑞穗鄉公所申請估驗及退還差額保證金之估驗
      申請書1份，被告甲○○於87年6月16日在上開估驗申請書
      上提出意見為：「施工進度僅達百分之38.986，依合約規
      定計畫進度應為百分之64，嚴重落後，依合約規定無法估
      驗」等語，苟被告甲○○欲圖利同案被告朱火田，自應以
      610公尺來計算朱火田當時之施作進度，並同意其估驗及
      領回差額保證金之申請，又豈會表示當時系爭工程之施作
      進度僅達百分之38.986？並於上開函文中為如此之記載？
      顯見被告甲○○雖因未經查證同案被告朱火田是否已施作
      至610公尺及系爭道路究竟哪一部份進入行水區之事實，
      即建議當時鄉長賴義家辦理變更設計，然此應為被告甲○
      ○行政失當行為，自不能據以認定被告甲○○有圖利同案
      被告朱火田之故意。
    (二)系爭道路工程因部分位於河川法線內，故由瑞穗鄉公所向
      省政府聲請辦理變更設計，並交由東鋒公司於原決算金額
      範圍內為變更施作路線之設計，東鋒公司乃提出自原施作
      路線610公尺以下變更路線，全長共為815公尺之設計圖，
      並交由同案被告朱火田按變更路線圖施作，於87年10月6
      日完工，同年12月24日驗收完成等情，業據證人吳國昌於
      調查局中證述明確（調查站卷第29頁），並有瑞穗鄉公所
      於87年6月17 日瑞鄉建創字第5362號函請花蓮縣政府同意
      辦理變更登記、花蓮縣政府87年7月1日87府建土字第
      069892號函、瑞穗鄉公所工程變更設計預算書、瑞穗鄉公
      所工程初驗記錄各1份在卷可佐，則系爭變更設計既係於
      原決算金額範圍內所為，則不論同案被告朱火田當時係施
      作至350公尺或610公尺，只會影響嗣後變更設計之路線及
      長度，對於同案被告朱火田因該工程施作而預定可獲取之
      利益並無影響，顯見被告甲○○並無故意表示同案被告朱
      火田已施作至610公尺，使同案被告朱火田獲取350公尺至
      610公尺決算之利益之必要。
    (三)至公訴人提出之花蓮縣政府87年7月1日（87）府建字第06
      9892號函、90年7月6日會勘記錄、富源溪河川圖、河川圖
      籍、第九河川局於87年9月24日、同年11月26日函文、臺
      灣花蓮地方法院檢察署於92年10月1日勘驗筆錄、照片、
      交通部公路局第四區養護工程處玉里工務段94年1月11日
      工玉字第0940000108號函，僅能證明二號道路施作完工後
      ，因不耐河水長期沖刷，於89年間陸續發生損壞，嗣於90
      年4月間，第九河川局決定另行施作富源溪瑞美堤防工程
      ，將二號道路位於行水區即該工程起點算起約第370公尺
      以下之路段，以位於堤防區內為由加以挖除，另該二號道
      路亦因安全考量之限制，亦無法直接連通鶴岡橋橋面之結
      果，然該等證據均無法證明被告甲○○有何圖利同案被告
      朱火田之犯意。
  ３、綜上，依公訴人所舉之證據，固能證明被告甲○○或有疏
      為查證系爭道路施作長度及系爭道路侵入行水區之範圍等
      行政失當之處，但不能證明被告甲○○有何圖利之犯意，
      此外，復查無其他證據足證被告甲○○有此部分犯行，本
      應為無罪之諭知，惟公訴人認此部分與前開論部分有牽連
      犯及連續犯之裁判上一罪關係，爰不另為無罪之諭知。
據上論斷，應依刑事訴訟法第369條第1項前段、第364條，刑法
第2條第1項前段、第213條、第216條、第74條第1項第1款，中華
民國96年罪犯減刑條例第2條1項第3款、第7條，判決如主文。
本案經檢察官乙○○到庭執行職務。
中　　華　　民　　國　　96　　年　　10　　月　　31　　日
                  審判長法  官  何方興
                        法  官  王紋瑩
                        法  官  林鳳珠
以上正本證明與原本無異。
如不服本判決，應於送達後10日內，向本院提出上訴狀。其未敘
述理由者，並應於提出上訴狀後10日內向本院補提理由狀 (須附
繕本)。
                        書記官  陳有信
中　　華　　民　　國　　96　　年　　10　　月　　31　　日
附錄本案論罪科刑之法條
中華民國刑法第213條
公務員明知為不實之事項，而登載於職務上所掌之公文書，足以
生損害於公眾或他人者，處1年以上7年以下有期徒刑。
中華民國刑法第216條
行使第210條至第215條之文書者，依偽造、變造文書或登載不實
事項或使登載不實事項之規定處斷。
